【裁判字號】    97,上易,153
【裁判日期】    980123
【裁判案由】    分割共有物
【裁判全文】
臺灣高等法院臺南分院民事判決      97年度上易字第153號
上  訴  人  壬○○
訴訟代理人  蔡文斌    律師
            李育禹    律師
            王建強    律師
            王盛鐸    律師
被 上訴 人  丑○○
訴訟代理人  辰○○
被 上訴 人  己○○
            庚○○
兼 上 2 人
共      同
訴訟代理人  丁○○○
被 上訴 人  丙○○
            辛○○
            癸○○
兼 上 3 人
共      同
訴訟代理人  卯○○
被 上訴 人  子○○
訴訟代理人  寅○○
被 上訴 人  財政部國有財產局臺灣南區辦事處台南分處（即被
            繼承人詹水之遺產管理人）
法定代理人  乙○○
訴訟代理人  甲○○
被 上訴 人  戊○○
上列當事人間請求分割共有物事件，上訴人對於中華民國97年4
月9日台灣台南地方法院（96年度訴字第172號）第一審判決提起
上訴，本院於98年1月13日言詞辯論終結，判決如下：
    主  文
上訴駁回。
原判決主文關於「編號５部分面積96點74平方公尺土地，作道路
用地，其中面積24平方公尺土地分歸被告辛○○、丙○○、癸○
○三人按附表所示之應有部分比例保持共有，其餘面積72點74平
方公尺土地分歸原告壬○○及被告丁○○○、己○○、庚○○、
卯○○、丑○○、子○○、財政部國有財產局臺灣南區辦事處台
南分處即被繼承人詹水之遺產管理人、戊○○九人按附表所示之
應有部分比例保持共有」，應更正為由兩造按如附表2所示之應
有部分比例保持共有。
第二審訴訟費用由上訴人負擔。
    事實及理由
甲、程序部分：被上訴人辛○○、丙○○、癸○○、卯○○等經
    合法通知，未於言詞辯論期日到場，核無民事訴訟法第386
    條各款所列之情形，爰依上訴人之聲請由其一造辯論而為判
    決。
乙、實體部分：
一、上訴人起訴主張：
  (一)坐落台南縣安定鄉○○段第805地號、地目早、面積575.55
    平方公尺土地（下稱系爭土地）為兩造所共有，應有部分如
    附表(一)所示，兩造對於系爭土地並無不分割之特約，且無因
    使用目的不能分割之情形，惟對於分割方法迄今仍未能達成
    協議，爰依民法第823條第1項及第824條第2項規定，請求將
    系爭土地分割如台南縣新化地政事務所於民國（下同）96年
    9月17日製作之土地複丈成果圖之附圖乙案，爰求為判決：
    系爭土地應依如附圖乙案方法分割（原判決依上開複丈成果
    圖之甲案方法分割，上訴人不服，向本院提起上訴，於本院
    審理時分割方法改採台南縣新化地政事務所於民國97年10月
    13日製作之土地複丈成果圖修正丙案，下稱丙案）。
二、被上訴人方面：其中被上訴人辛○○、丙○○、癸○○、卯
    ○○等經通知而未於言詞辯論期日到場，茲據其前所為主張
    及陳述與其他被上訴人之抗辯，分述如下：
  (一)被上訴人丑○○同意上訴人所採丙案之分割方案。分割後同
    意該拆的建物就拆掉等語。
  (二)被上訴人辛○○、丙○○、癸○○、卯○○：同意分割，並
    同意上訴人所採丙案之分割方案，其中有關辛○○、丙○○
    、癸○○部分，同意分配在道路用地上。往北方向的既成道
    路部分連接私人所設道路，如被人圍起來就不能通行等語。
  (三)被上訴人丁○○○、己○○、庚○○、子○○、戊○○、被
    上訴人財政部國有財產局臺灣南區辦事處台南分處即被繼承
    人詹水之遺產管理人：同意分割，主張採用原審分割方案（
    即原判決所採用之上開附圖甲案）。不同意上訴人所主張之
    方案。被上訴人子○○陳明，分割結果如果建物占用到別人
    之土地願意拆除等語。
三、兩造不爭執事項：
  (一)系爭土地為兩造共有，各共有人之權利範圍如附表(一)所示。
  (二)共有人之一詹水於日據時代大正12年3月8日死亡又絕嗣，有
    無繼承人不明，經原審法院以95年度財管字第38號裁定選任
    財政部國有財產局臺灣南區辦事處台南分處為其遺產管理人
    。
  (三)對台南縣新化地政事務所於96年4月4日在現場所勘測之現況
    圖及卷內國有財產局所陳報之現場圖、照片等不爭執（見本
    院卷第77、78頁）。
四、得心證之理由：
  (一)按各共有人除共有物之使用目的不能分割或契約訂有不分割
    之期限者外，得隨時請求分割共有物；共有物之分割，依共
    有人協議之方法行之，分割之方法，不能協議決定者，法院
    得因任何共有人之聲請，命為左列之分配：一、以原物分配
    於各共有人。二、變賣共有物，以價金分配於各共有人，民
    法第823條第1項及第824條第2項定有明文。本件上訴人主張
    系爭土地為兩造共有，應有部分如附表(一)所示，而系爭土地
    並無不能分割之情形，且共有人又無不分割之特約，惟對於
    分割方法迄未能達成協議之事實，業據提出土地登記謄本及
    地籍圖謄本為憑（見原審新調字卷第9至12、26頁），且為
    被上訴人所不爭執。從而，上訴人依前揭規定，起訴請求分
    割系爭土地，自無不合，應予准許。
  (二)又查系爭土地之南側面臨道路，道路寬約五公尺，其餘三面
    均與他人土地相鄰，又在系爭土地中間（偏西部位）有一既
    成巷道，寬約六公尺，貫通南北，通往北側同段804、797號
    土地，再沿路往北行進數十公尺，路寬急縮為2.3公尺寬之
    他人私設道路，又系爭土地上有二棟鐵皮磚造建物、一棟鐵
    皮建物，暨其他土地使用現狀情形，詳如原審於96年4月4日
    囑託台南縣新化地政事務所複丈成果圖所示（見原審訴字卷
    1第100、101頁）、有原審及本院之勘驗筆錄、台南縣安定
    鄉公所96年6月4日所建字第0960004880號函（見原審訴字卷
    1第79、130頁、本院卷第100至102頁）暨系爭土地相鄰土地
    之地籍圖謄本（本院卷第120、121頁）、相片等使用現況附
    卷可稽。
  (三)再按請求分割共有物之訴，應由法院依民法第824條命為適
    當之分配，不受任何共有人主張之拘束（最高法院74年度第
    1次民事庭會議決議參照）。又按共有物分割之方法，固可
    由法院自由裁量，惟仍應斟酌各共有人之意願、利害關係及
    其分得部分所得利用之價值等情形，定一適當公平之方法以
    為分割；且查分割共有物固不受分管契約之拘束，惟儘量依
    各共有人使用現狀定分割方法，以維持現狀，減少共有人所
    受損害，當不失為裁判分割斟酌之一種原則（最高法院82度
    台上字第268號民事判決參照）。本院認如依上訴人主張之
    系爭土地以（修正）丙案分割，將既成道路分歸被上訴人辛
    ○○、丙○○、癸○○與詹水取得並保持共有，則上訴人分
    得之面積可為127.88平方公尺，而道路面積則增為139.11平
    方公尺可供共有人全體使用，然此分割方案之不當，除違背
    詹水之遺產管理人即國有財產局臺灣南區辦事處台南分處之
    意願（不願保持共有之意願）外，使詹水之應有部分亦充作
    道路使用，未作最有效之利用，如此分割結果將使該部分土
    地，仍與他人保持共有，且分配在道路土地上，顯然不利，
    甚不符公平合理之原則。此方案僅共有人之上訴人及卯○○
    暨辛○○、丙○○、癸○○、丑○○等人所採，況其中辛○
    ○、丙○○、癸○○等人亦於原審陳明系爭土地之應有部分
    係留作道路使用之土地（之前其餘土地權利均已賣給上訴人
    ，見原審訴字卷1第24頁），可見上訴人與卯○○、丑○○
    等少數共有人（合計應有部分約占百分之35.5）係圖分得較
    大面積之系爭土地，而不負擔道路比例，然卻未顧及上開詹
    水遺產管理人之意願，此方案較偏利於上開詹水遺產管理人
    以外之共有人；而依附圖之甲案分割，除上開詹水遺產管理
    人可以分得如附圖甲案編號4、7之土地，維護上開詹水遺產
    管理人之合理應有權益案外；有關公眾得出入之既成巷道即
    編號5部分，因性質上不能分割，本應由兩造按原應有部分
    比例保持共有，惟因共有人辛○○、丙○○、癸○○三人已
    表明願分擔道路面積24平方公尺（該三人應有部分換算面積
    各為8平方公尺，共計24平方公尺），則剩餘部分自應由其
    餘共有人按原應有部分比例分擔，而系爭土地編號5之其餘
    既成巷道用地之面積，為72.74平方公尺「計算式：96.74平
    方公尺（既成巷道面積）-24平方公尺=72.74平方公尺」土
    地，再由其餘兩造按原應有部分比例分擔，並保持共有，如
    此兩造就該編號5道路用地）即應依如附表(二)所示之應有部
    分比例保持共有，則此一分割方案，對兩造均較為公平合理
    ，亦可使各共有人分得之部分均能有效利用並均面臨道路作
    合乎經濟效益之使用。綜之，本院本諸公平原則、利益原則
    、經濟原則，審酌採取最適當之方法為分割，系爭土地之地
    形、臨路情形（只有南側、中間偏西部位有貫通南北之道路
    ）、交通狀況暨目前使用現況、兩造應有部分比例、對分割
    方案之意願、各共有人分得土地之完整性、通行之便利性、
    經濟效用之發揮及全體共有人之利益等情，認系爭土地依附
    圖所示之甲案分割為適當。
五、原審採如原判決附圖所示之甲方案分割，其方案尚稱公允，
    核無不當。上訴意旨指摘原判決分割方法不當，求予廢棄改
    判，為無理由，應予駁回。又原判決就甲方案編號5道路用
    地諭知「編號５部分面積96點74平方公尺土地，作道路用地
    ，其中面積24平方公尺土地分歸被告辛○○、丙○○、癸○
    ○三人按附表所示之應有部分比例保持共有，其餘面積72點
    74平方公尺土地分歸原告壬○○及被告丁○○○、己○○、
    庚○○、卯○○、丑○○、子○○、財政部國有財產局台南
    區辦事處台南分處即被繼承人詹水之遺產管理人、戊○○九
    人按附表所示之應有部分比例保持共有」，惟查該部分土地
    既為既成道路，本應由全體共有人按應有部分比例保持共有
    ，並無所謂「特定部分」分歸何共有人取得之問題，是原判
    決此部分諭知容有疑義；應更正為兩造按如附表(二)之應有部
    分比例保持共有，合併說明。
六、本件事證已臻明確，兩造其餘攻擊、防禦方法及舉證，核與
    判決之結果不生影響，爰毋庸一一論述，附此敘明。
據上論結，本件上訴為無理由，依民事訴訟法第449條第1項、第
78條、463條、385條第1項前段，判決如主文。
中    華    民    國    98    年    1     月    23    日
                  民事第三庭    審判長法  官  陳光秀
                                      法  官  李文賢
                                      法  官  莊俊華
上為正本係照原本作成。
不得上訴。
中    華    民    國    98    年    1     月    23    日
                                      書記官  吳銘添
附表(一)：
┌────┬───────┬────┬──────┐
│姓    名│應  有 部  分 │姓    名│應 有 部 分 │
├────┼───────┼────┼──────┤
│壬 ○ ○│10000分之2222 │癸 ○ ○│10000分之139│
├────┼───────┼────┼──────┤
│丁○○○│60分之1       │卯 ○ ○│15分之1     │
├────┼───────┼────┼──────┤
│己 ○ ○│30000分之3290 │丑 ○ ○│15分之1     │
├────┼───────┼────┼──────┤
│庚 ○ ○│30000分之3293 │子 ○ ○│15分之1     │
├────┼───────┼────┼──────┤
│辛 ○ ○│10000分之139  │詹    水│5分之1      │
├────┼───────┼────┼──────┤
│丙 ○ ○│10000分之139  │戊 ○ ○│10分之1     │
└────┴───────┴────┴──────┘
附表(二)：本件共有人就甲分割方案編號5道路用地之保持共
       有應有部分，分列如下：
┌────┬───────┬────┬──────┐
│姓    名│應  有 部  分 │姓    名│應 有 部 分 │
├────┼───────┼────┼──────┤
│壬 ○ ○│96740分之1686 │癸 ○ ○│ 9674分之800│
├────┼───────┼────┼──────┤
│丁○○○│9674分之202   │卯 ○ ○│9674分之505 │
├────┼───────┼────┼──────┤
│己 ○ ○│9674分之797   │丑 ○ ○│9674分之505 │
├────┼───────┼────┼──────┤
│庚 ○ ○│9674分之798   │子 ○ ○│9674分之505 │
├────┼───────┼────┼──────┤
│辛 ○ ○│9674分之800   │詹    水│9674之1517  │
├────┼───────┼────┼──────┤
│丙 ○ ○│9674分之800   │戊 ○ ○│96740分759  │
└────┴───────┴────┴──────┘


司法院資訊處製作；財團法人民間司法改革基金會備份。
